臺灣臺中地方法院民事判決
111年度訴字第119號
原      告  卓小萍  
訴訟代理人  呂旺積律師
被      告  卓陳罔市
            卓敏正  
兼上一人訴
訟 代 理人  卓敏福  
被      告  卓敏玉  
上列當事人間請求分割共有物事件，本院於民國111年5月3日言
詞辯論終結，判決如下：
    主    文
兩造共有坐落臺中市○○區○○段000地號、面積729平方公尺及臺中
市○○區○○段00000地號、面積686平方公尺土地，應予變價分割，
並按如附表所示應有部分比例分配價金。
訴訟費用依附表所示兩造應有部分比例負擔。
    事實及理由
壹、兩造主張
一、原告主張：
　㈠兩造前因被告卓敏正、卓敏福、卓敏玉等3人（下稱被告卓敏
    正等3人），不願原告及母親即被告卓陳罔市取得被繼承人
    卓村雄（即被告卓陳罔市之配偶、原告與被告卓敏正等3人
    父親）之遺產而生糾紛，經臺灣臺中地方法院108年度重家
    繼訴字第28號民事判決（下稱另案），由兩造共同取得坐落
    臺中市○○區○○段000○00000地號土地（下稱系爭土地）所有
    權，分別共有持分如附表權利範圍欄所示，另案判決業於11
    0年2月22日確定（見沙補卷第27至45頁）。兩造就共有之系
    爭土地並無不分割之約定，亦無因物之使用目的不能分割情
    形，但因另案訴訟及衍生之刑事訴訟，無法以協議方式約定
    使用共有物或協議分割，原告乃依民法第823條第1項、第82
    4條第2項規定，提起本件訴訟，請求裁判分割。
　㈡兩造先前曾同意以變價分割方式處理系爭土地，又因系爭土
    地為臨省道快速道路臺61線（即西濱快速公路）之長方形完
    整區塊土地，其使用功能均為大面積之商業空間用途，系爭
    土地上有一間被告卓陳罔市單獨所有之未辦保存登記建物，
    係作為汽車銷售及維修保養廠使用。參酌當事人之聲明、共
    有物之性質、利用現況、經濟效用及全體共有人之公平利益
    ，堪認依據原告主張以變價分割方法變賣系爭土地，再按兩
    造應有部分比例分配價金，可兼顧兩造之利益及社會資源與
    經濟效益，應屬妥適可採
　㈢並聲明：兩造共有坐落臺中市○○區○○段000地號、面積729平
    方公尺及臺中市○○區○○段00000地號、面積686平方公尺土地
    應予變價分割，所得價金由兩造按附表權利範圍欄所示之比
    例分配。
二、被告抗辯稱：
  ㈠被告卓陳罔市：同意原告主張之變價分割。
  ㈡被告卓敏正、卓敏福、卓敏玉：原則希望維持共有，不要分
    割。如要分割也可以，但因系爭土地是祖產，不同意變價分
    割。另系爭土地上之建物，是80幾年間，被告卓敏正等3人
    要做汽車修配廠時貸款興建，當時只是用被告卓陳罔市名義
    蓋的，但相關稅金都是由修配廠支付。並聲明：原告之訴駁
    回。
貳、兩造不爭執及爭執事項
一、不爭執事項：
  ㈠本件坐落臺中市○○區○○段000○00000地號土地（即系爭土地）
    ，原為被繼承人卓村雄（即被告卓陳罔市之配偶、原告與被
    告卓敏正等3人父親）之遺產。經臺灣臺中地方法院108年度
    重家繼訴字第28號分割遺產訴訟，判決由兩造按附表權利範
    圍欄所示之比例共同取得系爭土地，該判決業於110年2月22
    日確定，兩造已於110年3月30日辦理分別共有系爭土地登記
    完畢。（見本院沙補卷第27至45頁，本院卷第39至45頁）
  ㈡系爭土地上原有設定第三人台中商業銀行股份有限公司750萬
    元最高限額抵押權，業經塗銷，目前系爭土地已無設定包含
    上開抵押權在內之他項權利。（見本院卷第41、45、69至75
    、133頁）
　㈢系爭土地上有一未辦理保存登記之二層樓鋼構鐵皮建物（臺
    中市地方政府稅務局稅籍編號：Z00000000000，無門牌號碼
    ），原始起造人及納稅義務人為被告卓陳罔市，目前建物是
    作為福太汽車總經銷及汽車維修廠使用。（見本院卷第67、
    77、83、134頁）
二、爭執事項： 
　　原告請求裁判分割系爭土地，有無理由？系爭土地應以何分
    割方法為適當？
參、本院判斷：
一、按各共有人，除法令另有規定外，得隨時請求分割共有物。
    但因物之使用目的不能分割或契約訂有不分割之期限者，不
    在此限。共有物之分割，依共有人協議之方法行之。分割之
    方法不能協議決定，或於協議決定後因消滅時效完成經共有
    人拒絕履行者，法院得因任何共有人之請求，命為下列之分
    配：一、以原物分配於各共有人。但各共有人均受原物之分
    配顯有困難者，得將原物分配於部分共有人。二、原物分配
    顯有困難時，得變賣共有物，以價金分配於各共有人；或以
    原物之一部分分配於各共有人，他部分變賣，以價金分配於
    各共有人，民法第823條第1項、第824條第1項、第2項分別
    定有明文。查系爭土地既無因使用目的不能分割，兩造亦未
    訂有不分割之期限，兩造迄未能達成分割協議，則原告請求
    分割系爭土地，即屬有據，應予准許。
二、再按共有人因共有物分割之方法，不能協議決定，而提起請
    求分割共有物之訴，應由法院依民法第824條第2項命為適當
    之分配，不受任何共有人主張之拘束，審判上之共有物分割
    方法，在德、日、瑞民法，固以原物分割為原則，價金分配
    為例外，但我民法對於二者，則無分軒輊，均應由法院斟酌
    當事人之聲明，共有物之性質，經濟效用及全體共有人之利
    益等公平決之（最高法院69年台上字第350號判決意旨參照
    ）。又分割共有物究以原物分割或變價分割為適當，法院應
    斟酌當事人意願、共有物之使用情形、經濟效用及全體共有
    人之利益等情形而為適當之分割，不受共有人所主張分割方
    法之拘束（最高法院88年台上字第600號判決意旨參照）。
    經查：
　㈠系爭筆土地經本院於111年4月6日會同兩造及地政事務所人員
    勘測結果如下（有本院勘驗筆錄及現場照片，見本院卷79至
    105頁）：系爭土地西臨港埠路一段（雙向6線道）作為出入
    口，土地上有鋼構鐵皮二層樓建物，現充當汽車維修場及福
    太汽車總經銷，係由被告卓敏福所經營，無門牌號碼。系爭
    土地東臨灌溉溝渠，南北側為他人土地。
  ㈡系爭若採原物分割，或將原物之一部分分配於各共有人，他
    部分變賣，客觀上將發生土地細分之結果，就本件而言必產
    生細長地形而不利土地利用，並影響其經濟價值，徒增彼此
    法律關係之複雜性。而本件系爭土地上已全部蓋滿一鋼構建
    物充當汽車修配場及汽車總經銷使用，現亦由被告卓敏福兄
    弟經營使用中，已見前述。再者，就該鋼構建物之所有權人
    ，被告卓陳罔市主張係其所有，被告卓敏福等3人則主張係
    其等出資興建（見本院卷134頁）。足認該鋼構建物，係本
    件共有人所有，則依強制執行法第131條第1項之規定，勢必
    發生兩造間就分得土地得請求點交（即拆屋還地）之情事，
    而本件分割土地後拆除土地上之鋼構建物，則非兩造所願。
　㈢系爭土地如採變價分割方式，於自由市場良性公平競價情形
    下，將使系爭土地之市場價值極大化，共有人如欲買回自行
    使用，亦有行使優先承買權之機會，可保持土地之完整使用
    ，並得確保土地價值能公平分配予各共有人。因此，本院審
    酌系爭土地之現狀及使用現況、各共有人之意願、全體共有
    人之利益及使系爭土地得發揮最大經濟效用等一切情狀，認
    系爭土地採變價分割，所得價金由兩造分別按附表所示應有
    部分比例分配，應屬適當，並符合公平。
三、綜上所述，原告依據民法第823條第1項、第824條第2項之規
    定，請求分割系爭土地，為有理由，且系爭土地之分割方法
    ，以變價分割為適當，爰判決如主文第1項所示。
四、按因共有物分割、經界或其他性質上類似之事件涉訟，由敗
    訴當事人負擔訴訟費用顯失公平者，法院得酌量情形，命勝
    訴之當事人負擔其一部，民事訴訟法第80條之1定有明文。
    經查，分割共有物之訴，本質上並無訟爭性，兩造本可互換
    位置，本件原告起訴雖於法有據，但被告之應訴實因訴訟性
    質所不得不然，且被告就分割方法之爭執或意見，乃為伸張
    或防衛其權利所必要，是以本院認由敗訴之被告負擔全部訴
    訟費用，顯失公平，爰諭知訴訟費用之負擔如主文第2項所
    示。
肆、訴訟費用負擔之依據：民事訴訟法第80條之1。
中　　華　　民　　國　　111 　年　　6 　　月　　7 　　日
                  民事第二庭   法  官  李悌愷
以上正本係照原本作成。
如不服本判決，應於判決送達後20日內，向本院提出上訴狀（須
按他造當事人之人數附繕本），如委任律師提起上訴者，應一併
繳納上訴審裁判費。
中　　華　　民　　國　　111 　年　　6 　　月　　7 　　日
                                書記官  蘇文熙　　　　
附表：
編號 共有人 258地號土地權利範圍（面積729㎡） 258-3地號土地權利範圍（面積686㎡） 備註 1 卓小萍 0000000/00000000 0000000/00000000  2 卓陳罔市 0000000/00000000 0000000/00000000  3 卓敏正 0000000/00000000 0000000/00000000  4 卓敏福 0000000/00000000 0000000/00000000  5 卓敏玉 0000000/00000000 0000000/00000000  合計  1/1 1/1